臺灣高等法院高雄分院民事判決　　　　　 99年度上字第175號
上　訴　人　孫馬玉秀
　　　　　　馬屏龍
上　一　人
訴訟代理人　邱揚勝律師
複 代理 人　陳依伶
被 上訴 人　內政部營建署
法定代理人　葉世文
訴訟代理人　陳建豊
上列當事人間因請求清償借款事件，對於民國99年6 月2 日臺灣
屏東地方法院99年度訴字第2 號第一審判決提起上訴，本院於
100 年5 月25日辯論終結，判決如下：
    主  文
上訴駁回。
第二審訴訟費用由上訴人連帶負擔。
    事 實 及 理 由
一、按民法第275 條規定連帶債務人中之一人受確定判決，而其
    判決非基於該債務人之個人關係者，為他債務人之利益亦生
    效力，故債權人以各連帶債務人為共同上訴人提起給付之訴
    ，共同被告中之一人對於第一審命其連帶給付之判決提起上
    訴者，倘其提出非基於其個人關係之抗辯為有理由，其訴訟
    標的對於共同上訴人之各人即屬必須合一確定，依民事訴訟
    法第56條第1 項第1 款規定，其上訴之效力及於未提起上訴
    之其他共同上訴人。本件被上訴人依消費借貸及繼承之法律
    關係，於原審對訴外人馬守錢之繼承人即孫馬玉秀、馬玉芬
    、馬屏龍請求連帶給付，僅孫馬玉秀、馬屏龍對第一審判決
    提起上訴，而所提起之抗辯乃非基於其個人關係之抗辯，上
    訴之效力固應及於馬玉芬，惟被上訴人於本院已撤回對馬玉
    芬之起訴（本院卷第149 頁反面），自無庸再列馬玉芬為上
    訴人，合先敘明。
二、被上訴人主張：馬守錢前於民國85年11月27日，因承購坐落
    屏東縣屏東市○○段607 地號土地應有部分及其上5842建號
    門牌號碼為同上市○○街83號3 樓之2 房屋（下稱系爭房地
    ），與被上訴人訂立國民住宅貸款契約書（下稱系爭貸款契
    約），約定借款金額新台幣（下同）173 萬元，借期30年，
    自85年11月27日起至115 年11月27日止，有利息之約定，借
    款人應按期攤還，若到期未能償付，應加計違約金，債權人
    並得主張債務人喪失期限利益，全部債務視為到期並提前終
    止契約。嗣馬守錢於89年6 月12日死亡，其子女孫馬玉秀、
    馬玉芬、馬屏龍（下稱孫馬玉秀等3 人）為其法定繼承人，
    且未聲明拋棄或限定繼承，自應對馬守錢之債務負連帶清償
    責任。詎上開借款於93年間起即未按期清償，尚欠158 萬
    6273元本息及違約金未給付，屢經催討亦置之不理，依系爭
    貸款契約規定，自應視為全部到期。爰依消費借貸、繼承之
    法律關係，求為命上訴人連帶給付被上訴人158 萬6273元，
    及其中148 萬6197元自93年5 月27日起至清償日止，按年息
    2.125%計算之利息，暨自93年6 月27日起至清償日止，逾期
    6 個月以內部分，就逾期欠繳本息部分按日加收原貸款利率
    20% 之違約金，逾期6 個月部分，就逾期欠繳本息部分按日
    加收原貸款利率40% 之違約金；其中10萬0076元自98年11月
    27日起至清償日止，按年息1.91 %計算之利息，暨自98年12
    月27日起至清償日止，逾期6 個月以內部分，就逾期欠繳本
    息部分按日加收原貸款利率20% 之違約金，逾期6 個月部分
    ，就逾期欠繳本息部分按日加收原貸款利率40% 之違約金之
    判決等情。
三、上訴人則以：馬守錢死亡後，其繼承人孫馬玉秀等3 人辦理
    繼承時，上訴人見遺產清冊上之記載，始知悉馬守錢名下有
    系爭房地，惟不知系爭房地坐落何處，亦不知系爭房屋有貸
    款債務存在。馬玉芬當時隱瞞系爭房地有貸款債務，並欺騙
    上訴人上開房地為其借父親之名購買，上訴人不疑有他，乃
    於89年7 月20日與馬玉芬委請代書撰寫分配遺產之協議書（
    下稱系爭協議書），將系爭房地毫無條件移轉予馬玉芬，並
    辦理過戶事宜。又馬守錢曾先後於74年、76年、79年間中風
    ，無法行動及生活自理，亦無法書寫、表達言語以及意識不
    清，健康狀況逐漸惡化，應無購屋之動機、需求，更無與人
    溝通購屋等重大事件之可能。被上訴人所提系爭貸款契約上
    之簽名非馬守錢之筆跡，被上訴人向上訴人請求連帶給付自
    屬無據等語置辯。馬屏龍又以：倘系爭房地及借貸債務確屬
    馬守錢之遺產及債務，惟馬屏龍於繼承時，因不可歸責事由
    對於系爭貸款契約債務完全不知，且孫馬玉秀等3 人雖於系
    爭協議書約定，將馬守錢現金遺產總計73萬4110元由馬屏龍
    全部繼承，惟此舉乃為方便上訴人領取以及減少文件，孫馬
    玉秀等3 人私下協議再分成3 份，因此馬屏龍領取現金遺產
    73萬4110元加計利息2417元後，總計73萬6527元，全數轉交
    給孫馬玉秀保管，日後再分配給孫馬玉秀等3 人，惟孫馬玉
    秀收取上開款項後，迄今未分配給馬屏龍，是由馬屏龍承擔
    全部債務，顯失公平，應依民法繼承編施行法第1 條之3第4
    項規定，以所得遺產為限，負清償責任等語，資為抗辯。
四、原審判決被上訴人全部勝訴，上訴人不服，提起上訴，其上
    訴聲明：(一)原判決廢棄。(二)被上訴人在第一審之訴駁回。被
    上訴人則答辯聲明：上訴駁回。
五、兩造對以下事項不爭執，並有被上訴人提出借據、台灣高雄
    地方法院民事庭97年團字第14115 號函、繼承系統表、戶籍
    謄本、委託書、印鑑證明、戶口名簿、系爭協議書為證（原
    審卷一第4 至11、181 至184 頁），堪信為真正。
  (一)系爭貸款契約係以馬守錢名義與被上訴人簽訂。
  (二)馬守錢於89年6 月12日死亡，孫馬玉秀等3 人為繼承人，且
    未向法院聲明拋棄繼承或限定繼承。
  (三)孫馬玉秀等3 人於89年7 月20日有訂立系爭協議書。
  (四)系爭貸款契約目前尚欠如原判決主文所示之本金、利息及違
    約金。
六、兩造爭執事項：
  (一)系爭貸款契約是否為馬玉芬假借馬守錢之名所借貸？
  (二)馬守錢委任馬玉芬簽訂系爭貸款契約時是否有意識能力？
  (三)本件有無民法繼承編施行法第1 條之3第4項規定之適用？
  (四)上訴人應否連帶給付被上訴人如原判決主文所示之本金、利
    息、違約金？
七、本院之判斷：
  (一)系爭貸款契約是否為馬玉芬假借馬守錢之名所借貸？
    被上訴人主張馬如錢向其借貸，為上訴人所否認，並抗辯系
    爭貸款契約是馬玉芬假借馬守錢之名義簽訂云云。惟查，馬
    守錢承購系爭房地，並以系爭房地設定抵押權向被上訴人借
    貸，係委託馬玉芬持馬守錢之委託書、印鑑證明及戶口名簿
    ，於85年11月27日與被上訴人所簽立之事實，有被上訴人提
    出之該委託書、印鑑證明及戶口名簿為證（原審卷一第47至
    49頁），且有原審向屏東地政事務所函調之系爭房地申請登
    記相關資料可稽（原審卷一第59至178 頁），且證人馬玉芬
    於本院證稱：伊於76年嫁到台北，本來不想買屏東的房屋，
    也不知道有國宅的事，後來孫馬玉秀告訴伊父親有抽中國宅
    ，並告訴伊屏東國宅地點很好，可以買受，最後伊就買了；
    於購買當天，伊父親將其印章、身分證交給伊，伊就以伊父
    親名義登記購買，伊父親亦同意伊以其名義購買，購買房地
    並有貸款，貸款是向土地銀行申貸，伊父親有親自去銀行，
    貸款本息都是伊在繳納，後來伊先生生意失敗，才沒有繼續
    繳納貸款；系爭貸款契約內馬守錢簽名是伊所簽，印鑑證明
    是伊、孫馬玉秀及父親3 人一起去辦理，委託書是伊所寫，
    貸款時孫馬玉秀也在場，馬屏龍沒有在場；貸款時，伊父親
    已無法寫字，但其意識很清楚；系爭貸款契約、印鑑證明及
    委託書上馬守錢的印文，都是伊父親交給伊印章所蓋，貸款
    當天是伊與孫馬玉秀帶父親一起去銀行辦理貸款；馬屏龍、
    孫馬玉秀均知悉伊經過父親同意以其人頭購屋貸款之事等語
    （本院卷第101 頁反面、第102 頁），參以孫馬玉秀於本院
    自陳：伊確有陪同伊父親馬守錢及馬玉芬至戶政事務所及銀
    行等語（本院卷第102 頁），於原審自陳：簽立系爭貸款契
    約之前，馬玉芬曾告知要用馬守錢名義簽訂系爭貸款契約等
    語（原審卷二第25頁），及上訴人對於系爭貸款契約、委託
    書、印鑑證明內馬守錢印章之真正均表示不爭執（本院卷第
    102 頁反面），堪認系爭貸款契約確係馬守錢委託馬玉芬與
    被上訴人簽訂無訛，上訴人未能就馬玉芬假借馬守錢名義簽
    立系爭貸款契約之事實舉證以實其說，所辯尚難採取。至馬
    玉芬是否與馬守錢約定借用馬守錢名義向被上訴人借款，則
    為其2 人間內部約定，僅屬繼承人間內部責任分擔問題而已
    ，既不能證明被上訴人明知此情，自不能拘束被上訴人，是
    上訴人不得據以向被上訴人否認馬守錢系爭貸款契約債務。
    另馬屏龍聲請命被上訴人提出本件貸款自85年11月至93年5
    月之繳款資料，以證明系爭房地頭期款繳款人及後續貸款繳
    款人均為馬玉芬云云，充其量僅得證明馬守錢與馬玉芬間之
    內部關係，尚不能否認馬守錢與被上訴人間之消費借貸關係
    及馬守錢負有返還借款之義務，是並無調查之必要。
  (二)馬守錢委任馬玉芬簽訂系爭貸款契約時是否有意識能力？
    上訴人雖抗辯：馬守錢於85年簽訂系爭貸款契約時，已高齡
    70歲，且其於74年、76年、79年間均有中風病史，更於83年
    11月21日經鑑定為中度多障，領有殘障手冊，是其簽訂系爭
    貸款契約時，應屬不能言語、手不能寫及行動不便之人，且
    無購買系爭房地需求及動機，更無與人溝通購屋之重大事件
    可能云云。經查，原審向馬守錢就醫之行政院國軍退除役官
    兵輔導委員會高雄榮民總醫院查詢，經該院於99年4 月1 日
    以高總管字第0990004817號函覆，急診部門記載：「病患（
    馬守錢）於86年9 月10日至急診，根據病歷記錄有中風史，
    但意識狀況為清楚」；另護理部記載：「經查詢病歷病人當
    時可對談」等語（原審卷一第232 、235 頁），可知馬守錢
    於85年11月月27日簽訂系爭貸款契約時，雖有中風病史，行
    動不便，但仍處於意識狀態清楚下，則其同意委由馬玉芬與
    被上訴人簽訂系爭貸款契約，應屬在其自由意識能力所為。
    上訴人雖舉馬守錢在財團法人屏東基督教醫院之病歷資料，
    其中84年2 月17日開立診斷書記載為：「三次中風（74年、
    76年、79年）引起右側癱瘓及語言障礙，宜使用電動輪椅（
    改電動代步車）輔助行動。」等情（原審卷一第278 、279
    頁），惟僅能證明馬守錢因中風，右側癱瘓，有語言障礙，
    行動不便，並不足證明馬守錢當時有欠缺意識能力之事實。
    準此，馬守錢簽訂系爭貸款契約、委託書及申請印鑑證明應
    係有意識能力所為，上訴人抗辯委無足取。至孫馬玉秀抗辯
    被上訴人於放款前是否已了解馬守錢經濟能力及馬玉芬還款
    能力，並命其等提出財力證明，對於系爭房地移轉登記有無
    審慎調查及徵信，簽訂系爭貸款契約時何以未由馬守錢按捺
    手印，被上訴人是否有疏失云云。惟馬守錢死亡時，其遺產
    總額經國稅局核定為176 萬1757元，有財政部高雄市國稅局
    99年12月24日財高國稅資字第0990091424號函並付遺產稅申
    報書可稽（本院卷第91至97頁），難認其無經濟能力及還款
    能力；又馬守錢以自己名義向被上訴人借款，並提出委託書
    、印鑑證明、戶口名簿，委託馬玉芬為其辦理貸款簽約等事
    宜，被上訴人自無從得知馬守錢與馬玉芬內部關係為何，亦
    不能認被上訴人未盡審查及徵信之責；再系爭貸款契約內馬
    守錢之印文既為真正，即推定文書為真正，由於消費借貸並
    無應按捺手印之要式規定，自不能因馬守錢未按捺手印而謂
    被上訴人有疏失，是孫馬玉秀上開抗辯尚不足取。
  (三)本件有無民法繼承編施行法第1 條之3第4項規定之適用？
    馬屏龍復抗辯，其不知馬守錢生前簽訂系爭貸款契約及本件
    債務存在，且馬屏龍於分配遺產協議書所得現金73萬餘元，
    已交付孫馬玉秀保管，以便另行分配，惟孫馬玉秀尚未予以
    分配，是馬屏龍迄未取得遺產分文，由其繼承本件債務，顯
    失公平，故有民法繼承編施行法第1 條之3 第4 項規定之適
    用云云。惟據該條項規定「繼承在民法繼承編中華民國98年
    5 月22日修正施行前開始，繼承人因不可歸責於己之事由或
    未同居共財者，於繼承開始時無法知悉繼承債務之存在，致
    未能於修正施行前之法定期間為限定或拋棄繼承，且由其繼
    續履行債務顯失公平者，於修正施行後，以所得遺產為限，
    負清償責任」，基此規定，應以繼承人因不可歸責於己之事
    由，於繼承開始時無法知悉繼承債務之存在，致未能於修正
    施行前之法定期間為限定或拋棄繼承者，始有其適用。然馬
    守錢於89年6 月12日死亡後，孫馬玉秀等3 人於89年7 月20
    日訂立系爭協議書，載明將被繼承人之遺產，其中系爭房地
    由馬玉芬完全繼承，股票、銀行存款分由孫馬玉秀、馬屏龍
    繼承等情（原審卷一第32頁），顯見上訴人等於繼承開始2
    個月內已查知馬守錢之遺產，上訴人自應請領系爭房地之登
    記謄本以查明遺產確實登記狀態，而系爭房地之土地及建物
    登記謄本明白記載設定抵押權予被上訴人，有屏東縣屏東地
    政事務所於99年2 月9 日屏所地一字第0990001643號函所附
    土地及建物登記謄本可憑（原審卷一第118 至123 頁），上
    訴人即得向被上訴人查明負債情形，是上訴人對於馬守錢死
    亡時有無負債極易查悉。且證人馬玉芬證稱：一開始購屋貸
    款時3 姐弟都知道，而且86年伊回屏東居住在該購買的國宅
    ，該期間伊姐姐及弟弟也都來找伊，所以都知道等語（本院
    卷第102 頁），孫馬玉秀亦已自陳簽立系爭貸款契約之前，
    馬玉芬曾告知要用馬守錢名義簽訂系爭貸款契約（原審卷二
    第25頁），足認上訴人先前已知悉系爭房地有抵押貸款之事
    ，上訴人既於馬守錢死亡2 個月內書立系爭協議書，自應查
    詢該負債是否已清償完畢，竟疏未查詢，應屬可歸責於上訴
    人之事由而不知繼承債務存在，應與民法繼承編施行法第1
    條之3 第4 項規定不合，自無該規定之適用。至馬屏龍是否
    將繼承遺產所得交予孫馬玉秀保管，並另行分配，迄今尚未
    取得分配款云云，並不影響馬屏龍係可歸責於己之事由，而
    於繼承開始時不知本件繼承債務存在之認定，自無民法繼承
    編施行法第1 條之3 第4 項規定之適用，上開抗辯自無斟酌
    之必要。
  (四)上訴人應否連帶給付被上訴人如原判決主文所示之本金、利
    息、違約金？
    系爭貸款契約既係馬守錢之自由意識下合法委託馬玉芬與被
    上訴人簽訂，自屬有效，因馬守錢已死亡，則依民法第1147
    條及第1153條第1 項規定，其繼承人即孫馬玉秀等3 人對於
    馬守錢之債務應負連帶清償責任。又系爭貸款契約目前尚積
    欠被上訴人158 萬6273元，及其中148 萬6197元自93年5 月
    27日起至清償日止，按年息2.125%計算之利息，暨自93年6
    月27日起至清償日止，逾期6 個月以內部分，就逾期欠繳本
    息部分按日加收原貸款利率20% 之違約金，逾期6 個月部分
    ，就逾期欠繳本息部分按日加收原貸款利率40% 之違約金；
    其中10萬0076元自98年11月27日起至清償日止，按年息
    1.91% 計算之利息，暨自98年12月27日起至清償日止，逾期
    6 個月以內部分，就逾期欠繳本息部分按日加收原貸款利率
    20% 之違約金，逾期6 個月部分，就逾期欠繳本息部分按日
    加收原貸款利率40% 之違約金之事實，上訴人並不爭執（本
    院卷第39頁反面）。從而，被上訴人請求上訴人連帶如數給
    付，自屬有據，應堪採取。
八、綜上所述，被上訴人本於消費借貸及繼承之法律關係，請求
    上訴人連帶給付上開本息及違約金，為有理由，應予准許。
    是則原審判命上訴人如數給付，於法並無不合。上訴意旨指
    摘原判決不當，求予廢棄改判，為無理由，應予駁回其上訴
    。本件事證已臻明確，兩造其餘攻擊防禦方法與舉證，核與
    判決結果不生影響，爰不予論述，附此敘明。
據上論結，本件上訴為無理由，依民事訴訟法第449 條第1 項、
第85條第2 項，判決如主文。
中    華    民    國    100   年    5     月    31    日
                            民事第一庭
                                審判長法官  蔡明宛
                                法      官  曾錦昌
                                法      官  魏式璧
以上正本證明與原本無異。
如對本判決上訴，須於判決送達後20日內向本院提出上訴狀，其
未表明上訴理由者，應於上訴後20日內向本院提出上訴理由書（
均須按他造當事人之人數附繕本）。上訴時應提出委任律師或具
有律師資格之人之委任狀，並依附註條文規定辦理。如委任律師
提起上訴者，應一併繳納上訴審裁判費。
中    華    民    國    100   年    5     月    31    日
                                書  記  官  林佳蓉
附註：
民事訴訟法第466 條之1
對於第二審判決上訴，上訴人應委任律師為訴訟代理人，但上訴
人或其法定代理人具有律師資格者，不在此限。
上訴人之配偶、三親等內之血親、二親等內之姻親，或上訴人為
法人、中央或地方機關時，其所屬專任人員具有律師資格並經法
院認適當者，亦得為第三審訴訟代理人。
第1 項但書及第2 項情形，應於提起上訴或委任時釋明之。